【裁判字號】    95,上訴,18
【裁判日期】    950331
【裁判案由】    妨害自由
【裁判全文】
臺灣高等法院高雄分院刑事判決
上  訴  人
即  被  告  甲○○
                      號
選任辯護人  林瑩蓉律師
上列上訴人因妨害自由案件，不服臺灣高雄地方法院94年度訴字
第3297號中華民國94年11月14日第一審判決（起訴案號：臺灣高
雄地方法院檢察署93年度偵字第25141 號），提起上訴，本院判
決如下：
    主  文
上訴駁回。
    事  實
一、甲○○前因恐嚇罪，經原審法院以91年度雄簡字第17號判處
    有期徒刑4 月確定，於民國91年4 月29日易科罰金執行完畢
    。詎均不知悔改，甲○○因乙○○於民國93年間向甲○○借
    款60萬元，僅由其父清償12萬元，遂於93年10月20日下午 1
    時許，與謝榮成 (已經原審判處罪刑確定）一同將乙○○帶
    至高雄市○○區○○路20巷1 弄12號謝榮成之居所內，與乙
    ○○商談還款方法，商談3 小時後，因乙○○仍無法籌錢還
    款，甲○○及謝榮成竟共同基於私行拘禁之犯意聯絡，由甲
    ○○與謝榮成協力以在謝榮成住處之膠帶綑綁乙○○雙手雙
    腳，並由甲○○以每天新台幣（下同）1,500 元之代價，而
    先給付謝榮成3,000 元，要求謝榮成在該處負責拘禁看管乙
    ○○至籌款付清為止，謝榮成並於拘禁乙○○翌日（10月21
    日），因乙○○毒癮發作加以反抗時，竟施暴力毆打（傷害
    部分未據告訴），並妨害乙○○之人身自由。嗣乙○○於93
    年10月25日上午11時40分許，趁謝榮成熟睡中自行掙脫膠帶
    之綑綁逃出，並前往高雄市政府警察局左營分局左營派出所
    報案，而由員警送至國軍左營醫院急診室就醫，因而查知上
    情，甲○○、謝榮成2 人其間拘束乙○○長達將近6 日（10
    月20日至10月25日）之久。警方事後循線前往拘禁之現場，
    扣押謝榮成所有綑綁乙○○所用之膠帶2 條。
二、案經乙○○訴由高雄市政府警察局左營分局移送臺灣高雄地
    方法院檢察署檢察官偵查起訴。
    理  由
壹、程序部分：
一、按被告以外之人（包括證人、鑑定人、告訴人、被害人及共
    同被告等）於審判外之陳述雖不符刑事訴訟法第159 條之 1
    至之4 等四條之規定，而經當事人於審判程序同意作為證據
    ，法院審酌該言詞陳述或書面陳述作成時之情況，認為適當
    者，亦得為證據；當事人、代理人或辯護人於法院調查證據
    時，知有刑事訴訟法第159 條第1 項不得為證據之情形，而
    未於言詞辯論終結前聲明異議者，視為有前項之同意，刑事
    訴訟法第159 條之5 定有明文。立法意旨在於傳聞證據未經
    當事人之反對詰問予以核實，原則上先予排除。惟若當事人
    已放棄反對詰問權，於審判程序中表明同意該等傳聞證據可
    作為證據；或於言詞辯論終結前未聲明異議，基於尊重當事
    人對傳聞證據之處分權，及證據資料愈豐富，愈有助於真實
    發見之理念，且強化言詞辯論主義，使訴訟程序得以順暢進
    行，上開傳聞證據亦均具有證據能力。本件被告甲○○、證
    人即共同被告謝榮成於警詢、偵查中之供述；證人即告訴人
    乙○○於警詢、偵查中之指述，其性質雖屬傳聞證據，且無
    符合刑事訴訟法第159 條之1至 之4 之情形，當事人於本院
    準備程序，已明示同意其證據能力，本院審酌上開筆錄作成
    時，較無人情施壓或干擾，亦無不當取供之情形，認為以之
    作為本案之證據亦屬適當，是其等於警詢及偵查筆錄之證言
    自具有證據能力。
二、按刑事訴訟法第159 條之4 規定: 「除前三條之情形外，下
    列文書亦得為證據：一除顯有不可信之情況外，公務員職務
    上製作之紀錄文書、證明文書。二除顯有不可信之情況外，
    從事業務之人於業務上或通常業務過程所須製作之紀錄文書
    、證明文書。三除前二款之情形外，其他於可信之特別情況
    下所製作之文書。」，本件照片8 張、國軍左營醫院94年 1
    月17日病情說明函、警方之搜索扣押筆錄及扣押物品目錄及
    扣押之膠帶2 條，係公務員職務上製作之文書，經查亦無顯
    不可信之情況，上開文書及扣押物應具有證據能力。
貳、實體部分：
一、訊據上訴人即被告甲○○否認妨害乙○○自由之犯行；辯稱
    ：「我沒有拘禁故意，是要幫乙○○戒毒，以便乙○○之家
    人為乙○○還錢」、「乙○○欠我60萬元，僅由其父幫忙還
    給我12萬元，後來我帶乙○○到謝榮成的住處協商還款事宜
    ，乙○○毒癮發作，希望謝榮成幫他戒毒，由謝榮成看顧他
    ，我拿3,000 元給謝榮成以供吃飯及喝飲料，並非酬庸。」
    云云。
二、經查：
  (一)甲○○於93年10月20日下午1 時許，邀同證人即共同被告謝
    榮成一起將乙○○帶至謝榮成位在高雄市○○區○○路20巷
    1 弄12號之居所，商談還款事宜，嗣後因乙○○仍無法還款
    ，甲○○、謝榮成則共同以膠帶綑綁乙○○各情，業據證人
    即被害人乙○○於原審審理時證述明確（見原審卷第 58-65
    頁），核與證人即共同被告謝榮成於93年10月26日第1 次警
    詢時供稱：「我與甲○○、乙○○於高雄市○○區○○路20
    巷1 弄12號商談乙○○償還甲○○借款事宜，嗣因商談 3小
    時卻無結果，我即提議將乙○○綁起來留在屋內，甲○○買
    了一綑膠帶來，於是我就用膠帶把乙○○綑綁，於拘禁期間
    有毆打乙○○」等語相符（見警卷第8-12頁）。且乙○○與
    甲○○、謝榮成至前揭實踐路拘禁處之目的既然在於商談還
    款事宜，如未能取得被害人如何還款之承諾或還款方式，則
    甲○○、謝榮成豈有可能讓乙○○自由離去，更不可能反由
    債權人即被告甲○○出資招待吸毒者乙○○於證人即共同被
    告謝榮成住處長達5 、6 天之久。
  (二)乙○○遭拘禁期間，因毒癮發作，以致曾企圖逃跑之事實，
    已據被證人即共同被告謝榮成於原審證述：「第2 天（93年
    10月21日）早上的11點多，因乙○○毒癮發作要離開，所以
    只有我有打乙○○，當時甲○○已不在場」等語（見原審卷
    第68頁）。證人即共同被告謝榮成毆打乙○○之情節核與證
    人即被害人乙○○上開證述遭被告謝榮成毆打之情節相符。
    證人即被害人乙○○雖證稱：「甲○○在拘禁期間，亦曾參
    與毆打」云云。然核與證人即共同被告謝榮成證述僅其獨自
    毆打乙○○之情節不符。另證人即被害人乙○○雖又證稱：
    「被拘禁期間，並未有毒癮」云云。惟乙○○曾因涉有毒品
    危害防制條例，經高雄地方法院檢察署檢察官於93年9 月 6
    日分案偵查，93年9 月19日起訴，並於93年10月20日繫屬原
    審法院，此有臺灣高等法院被告前案紀錄表可按，足見證人
    即共同被告謝榮成證述乙○○於拘禁期間曾因毒癮發作要離
    開等語，應可採信。又被告甲○○當時係以每日1,500 元代
    價，而先給付謝榮成3,000 元，要求證人即共同被告謝榮成
    在高雄市○○區○○路20巷1 弄12號負責拘禁看管乙○○至
    籌款付清為止，亦迭據證人即共同被告謝榮成於偵查時及原
    審證述在卷（見偵查卷第12頁、原審卷第68-69 頁），核與
    被告甲○○於偵查中供承之情節相符（見偵查卷第15頁），
    所辯付款給證人即共同被告謝榮成3,000 元，係供給乙○○
    戒毒期間證人即共同被告謝榮成及證人即被害人乙○○飲食
    費用，並非酬庸云云。無非卸責之詞。足見被告甲○○、謝
    榮成共同犯意之聯絡已甚顯明。
  (三)被告甲○○及證人即共同被告謝榮成雖均辯稱：「乙○○是
    為了找我們幫忙戒毒以還錢，所以才會自己同意待在該處戒
    毒」云云。然被告甲○○及證人即共同被告謝榮成2 人並非
    醫師亦非經營戒毒中心之人士，既無戒毒之專業知識，亦無
    幫人戒毒之經歷，且該實踐路住處亦無任何戒毒之相關設備
    器具，所辯「乙○○係為戒毒而自願待在該處受綑綁」云云
    ，顯與常理不符。另證人即被害人乙○○在上開處所談判之
    過程中，因無法還款，遂由被告甲○○及證人即共同被告謝
    榮成2 人共同以膠帶將之綑綁之事實，已據證人即被害人乙
    ○○指述在卷（見警卷第17-18 頁），證人即共同被告謝榮
    成雖證稱：「是我獨自1 人以膠帶綑綁」云云，惟參諸乙○
    ○時值青壯年，且現場亦查無刀械或棍棒等器物，如僅憑被
    告謝榮成1 人，應難以阻止乙○○抗拒及自行離去，故當時
    係由被告甲○○與證人即共同被告謝榮成合力以膠帶將乙○
    ○綑綁之情，應可認定。被告甲○○辯以係證人即被害人乙
    ○○賴債而誣告云云，無非卸責之詞。
  (四)證人即被害人乙○○雖於原審審理時證稱：「當時除甲○○
    、謝榮成外，還有另1 人拿刀進來說如果再逃就該死，並曾
    逼迫我要還錢；以及被綁起來後1 小時即遭甲○○毆打」云
    云。惟為被告甲○○所否認，且證人即共同被告謝榮成亦證
    稱：「第1 天（93年10月20日）只有我跟甲○○，後來有朋
    友來找我，也沒有人拿武士刀逼債」等語（見原審卷第66頁
    ）。而證人乙○○於原審法院雖證稱：「有人持刀恐嚇」云
    云，惟與其於警詢時證稱：「當時沒有看見用武器妨害自由
    」等語已有不符（見警卷第18頁），而有瑕疵；又案發現場
    亦未搜扣任何其他刀械或兇器，足見證人即被害人乙○○此
    部分之證詞尚與事實不符，自難採為被告犯罪之依據。95年
    3 月28日本院審理時檢辯雙方交互詰間證人即被害人乙○○
    ，結證稱: 「與被告為十多年朋友。有金錢往來，欠被告30
    萬元還12萬元。其他有借有還。93年12月20日與被告至高雄
    市○○區○○路20巷1 弄12號謝榮成之居所，被告請我去坐
    ，要我說還錢的細節，被告有事先走，謝榮成和我有小過節
    兒互看不爽，後來對我動手，遭以膠帶綑綁4 、5 天之久，
    4 個人輪流看守，手機被謝榮成拿去盜用，僅謝榮成的朋友
    偶而去買飯、水吃，我所欠被告錢，是賭債。脫困之後，飢
    餓脫水。我父親先送我到派出所，再送海軍總醫院。報案的
    時候我父親有和我去，我昏迷不醒。」等語。又稱「這是我
    和謝榮成的個人行為，當時我有受傷，但是我不想報案，但
    是我父親看我這樣心理難過，想借這個案件請我父親幫我還
    錢。」云云。把責任全推給未上訴判決確定之謝榮成，迴護
    被告並無可採。
  (五)綜上所述，本件被告甲○○及證人即共同被告謝榮成2 人自
    93年10月20日起至93年10月25日止，共同將乙○○私行拘禁
    於高雄市○○區○○路20巷1 弄12號之事證，已甚顯明，現
    場復有扣案膠帶足憑，被告甲○○空言否認未有拘禁乙○○
    之犯意，顯無足採，被告2 人之犯行均洵堪認定。
三、核被告甲○○將乙○○拘禁在高雄市○○區○○路20巷1 弄
    12號證人即共同被告謝榮成之居所達數日之久，所為係犯刑
    法第302 條第1 項之私行拘禁罪。按共同正犯之成立，有以
    共同犯意而共同實施犯罪構成要件之行為者，有以自己犯罪
    之意思，參與犯罪構成要件以外之行為者，有雖以幫助他人
    犯罪之意思而參與犯罪構成要件之行為者，有以自己犯罪之
    意思，事前同謀推由一部分實施犯罪之行為者，均屬之，司
    法院大法官會議釋字第109 號解釋可供參考。蓋共同正犯，
    係共同實施犯罪行為之人，在共同意思範圍內，各自分擔犯
    罪行為之一部，相互利用他人之行為，以達其犯罪之目的，
    其成立不以全體均參與實施犯罪構成要件之行為為要件。共
    同正犯之意思聯絡，不限於事前有所謀議，僅於行為當時有
    共同犯意之聯絡，於行為當時，基於相互之認識，不論明示
    通謀或相互間默示合致，以共同犯罪之意思參與，均屬之；
    而行為分擔，亦不以每一階段皆有參與為必要，倘具有相互
    利用其行為之合同意思所為，仍應負共同正犯之責，蓋共同
    正犯，於合同意思範圍內，組成一共犯團體，團體中任何一
    人之行為，均為共犯團體之行為，他共犯均須負共同責任，
    初無分別何一行為係何一共犯所實施之必要。（最高法院55
    年度台上字第522 號、87年度台非字第35號、85年度台上字
    第4962號、88年度台上字第2230號、第2858號判決、73年台
    上字第1886號判例意旨參照），被告甲○○與證人即共同被
    告謝榮成間，就上開私行拘禁罪，有犯意聯絡及行為分擔，
    為共同正犯。被告甲○○前因恐嚇罪，經原審法院以91年度
    雄簡字第17號判處有期徒刑4 月確定，於民國91年4 月29日
    易科罰金執行完畢。有台灣高雄地方法院檢察署刑案資料查
    註紀錄表及台灣高等法院被告前案紀錄表可按，被告甲○○
    於有期徒刑執行完畢後5 年以內再犯有期徒刑以上之罪，為
    累犯，應依刑法第47 條 規定加重其刑。
四、原審依刑法第28條、刑法第302 條第1 項、第47條，罰金罰
    鍰提高標準條例第1 條前段，審酌被告甲○○係累犯，僅因
    商談債款償還未果，竟夥同證人即共同被告謝榮成以私行拘
    禁方式拘束乙○○人身自由長達6 天之久，對被害人人身自
    由之保障危害甚鉅，犯罪後否認犯行之態度等一切情狀，量
    處有期徒刑8 月。扣案之膠帶2 條，為供犯本件之罪所用之
    物，且為被告共有，依刑法第38條第1 項第2 款予以宣告沒
    收。認事用法尚無不合，量刑亦稱妥適，被告甲○○上訴意
    旨否認犯罪，空言指摘原判決不當，並無可取，為無理由，
    應予駁回。
五、另被告謝榮成部分，已經原審判決確定，不另論列，附此敘
    明。
據上論斷，應依刑事訴訟法第368條，判決如主文。
本案經檢察官彭南雄到庭執行職務。
中    華    民    國    95    年    3     月    31    日
                  刑事第二庭    審判長法  官  林正雄
                                      法  官  黃壽燕
                                      法  官  陳啟造
以上正本證明與原本無異。
如不服本判決應於收受本判決後10日內向本院提出上訴書狀，其
未敘述上訴理由者，並得於提起上訴後10日內向本院補提理由書
狀（均須按他造當事人之人數附繕本）「切勿逕送上級法院」。
中    華    民    國    95    年    4     月    3     日
                                      書記官  黃琳群
附錄本判決論罪科刑法條全文
中華民國刑法第302條
(剝奪他人行動自由罪)
私行拘禁或以其他非法方法，剝奪人之行動自由者，處5年以下
有期徒刑、拘役或300元以下罰金。
因而致人於死者，處無期徒刑或7年以上有期徒刑，致重傷者，
處3年以上10年以下有期徒刑。
第1項之未遂犯罰之。


司法院資訊處製作；財團法人民間司法改革基金會備份。
